【裁判字號】    98,訴,2478
【裁判日期】    990202
【裁判案由】    債務人異議之訴
【裁判全文】
臺灣臺中地方法院民事判決  98年度訴字第2478號
原      告  己○○
            戊○○
共同
訴訟代理人  周春霖律師
被      告  庚○○
訴訟代理人  蔡本勇律師
複代理人    李效文律師
上列當事人間債務人異議之訴事件，本院於民國99年1月12日言
詞辯論終結，判決如下：
    主    文
原告之訴駁回。
訴訟費用由原告負擔。
    事實及理由
一、原告主張：被告持對於原告之被繼承人林神輝之執行名義，
    聲請對原告之財產為強制執行。原告己○○於民國69年1月
    間即與訴外人施祥和結婚，因而遷出林神輝住處，其後雖因
    小孩就學之故，於83年3月30日將戶籍遷入林神輝住所，然
    實際上亦未搬入居住，嗣小孩就學後，原告己○○乃於87年
    8月14日將戶籍遷於仁愛鄉精英村中興巷36號，惟實際上係
    居住於臺中縣大里市○○路70號之夫家，是原告己○○之往
    來金融機構均係設於大里市之故。於林神輝死亡前，原告己○○早未與林神輝同居共財，且原告林蕙芝自結婚後，因相
    夫教子，忙於家業，甚少返回娘家，亦因夫妻二人同心協力
    ，家計尚屬小康，從未曾接獲娘家，尤其是林神輝之任何財
    力資助，更未曾花用其對外舉債而得之任何財物。林神輝係
    與訴外人即長子丙○○共居一處，其財務均由丙○○出面處
    理，自無告知已出嫁之原告己○○知悉之必要。原告己○○
    亦遵林神輝生前口頭交代其遺產由與其共同生活之丙○○繼
    承。雖遺產分割協議書上有載「動產新台幣（下同）5,000
    元」原告己○○分得，然此僅是形式記載，實際上原告林蕙
    芝並未分得任何遺產。被告於96年間就抵押之系爭土地聲請
    強制執行，原告己○○未曾獲告知，亦未參與該強制執行程
    序之任何行為，並無「繼承開始時」知悉繼承債務之存在之
    情形，致原告己○○未能於民法繼承編修正施行前之法定期
    間為限定繼承或拋棄繼承。原告己○○對林神輝之債務即系
    爭執行名義上所載之債務並不知悉，且未分得林神輝之遺產
    ，故由原告己○○繼承顯失公平。原告己○○對於系爭債務
    自不負清償責任，被告自不得持系爭執行名義對原告林蕙芝
    所有之財產聲請強制執行。原告戊○○雖係林神輝之繼承人
    ，然原告戊○○於76年間醫學院畢業取得醫師執照後，即在
    全省各地行醫，而遷出林神輝住處，約87年間在臺中市○區
    ○○里○○路○段71巷8號購屋居住，94年間因擬在仁愛鄉內
    購買山胞保留地而再設籍於林神輝之住所，然因工作關係，
    實際上亦未遷入居住，其後於95年5月17日又再次設籍於現
    住所，原告戊○○因長年在外行醫，未與林神輝同居共財，
    對林神輝之債務及財產狀況從未過問，亦不知悉。又因執業
    醫師有固定之收入，從未自林神輝手中取得任何財物花用。
    且林神輝係與丙○○共居一處，其財務均由丙○○出面處理
    ，自無告知在外行醫之原告戊○○知悉之必要。復原告戊○○亦遵林神輝生前口頭交代其遺產由與其共同生活之丙○○
    繼承，故原告戊○○並未繼承林神輝之遺產。被告於96年間
    就抵押之系爭土地聲請強制執行，原告戊○○未曾獲告知，
    亦未參與該強制執行程序之任何行為，並無「繼承開始時」
    知悉繼承債務之存在之情形，致原告戊○○未能於民法繼承
    編修正施行前之法定期間為限定繼承或拋棄繼承。原告戊○○對林神輝之債務即系爭執行名義上所載之債務並不知悉，
    且由原告戊○○繼承亦顯失公平。因此，原告戊○○對於系
    爭債務自不負清償責任，被告自不得持系爭執行名義對原告
    戊○○所有之財產聲請強制執行。爰依民法繼承編施行法第
    1條之3第4項及強制執行法第14條第1項之規定訴請撤銷被告
    對原告財產之強制執行程序，並聲明：鈞院98年度司執字第
    31030號返還借款事件之強制執行程序，對於原告之財產所
    為強制執行之程序應予撤銷。
二、被告抗辯：訴外人林神輝早於88年即向臺灣中小企業銀行埔
    里分行（以下簡稱中小企銀）借貸，及以坐落南投縣仁愛鄉
    ○○段1─23地號土地為擔保設定抵押權，且於林神輝生前
    即發生訴訟、強制執行、拍賣等事件，並於96年間被告向南
    投地院聲請對林神輝所有之上開土地為強制執行期間死亡，
    原告空言其就被繼承人林神輝之債務，無法知悉，顯屬無據
    。訴外人林神輝於96年2月14日死亡後，其包括原告之繼承
    人於96年11月20日申報遺產稅時，已將上開坐落南投縣仁愛
    鄉○○段1─23號及同段505地號土地申報為遺產，當時上開
    1─23地號土地之土地登記謄本已載明第1順位抵押權人為庚○○，最高限額為300萬元，原告主張其於繼承時無法知悉
    繼承債務之存在，顯不足採。縱原告不知系爭債務之存在，
    亦有可歸責之事由。嗣包括原告協議分割其被繼承人林神輝
    之遺產，為其繼承遺產之處分行為，原告不得主張履行系爭
    繼承債務顯失公平。並聲明：原告之訴駁回。
三、兩造不爭執之事實：
(一)訴外人林神輝於85年10月2日邀訴外人陳阿絨為連帶保證人
    向中小企銀借款230萬元，約定利息按年息百分之10.86計算
    ，逾期清償在6個月以內者，按上開利率百分之10 ，超過6
    個月者，按上開利率百分之20計付違約金，借款期限7年，
    自85年10月2日起至92年10月2日止，本金及利息自借款日起
    每一個月一期，分84期平均攤還本息，並以其所有之南投縣
    仁愛鄉○○段1-23地號土地為擔保設定抵押權。嗣林神輝自
    86年11月2日起，本息即未清償，中小企銀爰依授信契約書
    第5條第1項第1款約定，向臺灣南投地方法院起訴請求清償
    借款，經該院於88年3月19日以88年度訴字第82號民事判決
    確定，判決「（第1項）被告應連帶給付原告新台幣貳佰零
    肆萬壹仟伍佰陸拾伍元，及自民國八十六年十一月二日起至
    清償日止，按年息百分之拾點捌陸計算之利息，並自民國八
    十六年十二月三日起至民國八十七年六月二日止，按上開利
    率百分之十，自民國八十七年六月三日起至至清償日止，按
    上開利率百分之二十計算之違約金。」中小企銀並持以向南
    投地院聲請對林神輝之財產強制執行，經該院核發88年度執
    字第3681號債權憑證予中小企銀，其後再換發90年度執字第
    3238號債權憑證。中小企銀於92年8月1日將系爭債權讓與訴
    外人力富資產管理股份有限公司（下稱力富公司），力富公
    司於92年9月5日又轉讓與訴外人宇喬如，而宇喬如則於95年
    5月11日轉讓系爭債權予被告，被告遂於95年6月5日向南投
    地院聲請對林神輝之財產即系爭土地為強制執行，於96年1
    月10日由被告以拍賣底價380萬元承受，被告受償執行費22,
    521元，本金1,069,744元，及自86年11月2日起至96年1月10
    日止之利息1,930,256元，合計3,022,521元，尚有本金971,
    821元，及自86年12月3日起至96年1月10日止之違約金372,0
    21元未受償，是該院遂於96年8月17日以95執字第4850號債
    權憑證核發予被告。
(二)林神輝於96年2月14日死亡，原告為其繼承人，且未辦理拋
    棄繼承或限定繼承，並申報遺產，遺產總額經核定為12,683
    ,810元，及申報直系血親卑親屬扣除額2,700,000元。
(三)原告己○○於83年3月30日將戶籍遷入林神輝住所即「南投
    縣仁愛鄉○○村○○路13號」，於87年8月14日遷出，改設
    籍於「南投縣仁愛鄉精英村中興巷36號」。
(四)原告戊○○於94年1月20日將戶籍遷入林神輝住所，於95年5
    月17日遷出，改設籍於「臺中市○區○○路2段71巷8號」。
(五)被告於98年間持系爭執行名義向南投地方法院聲請強制執行
    於98年8月13日強制執行無結果，被告再於98年8月20日持系
    爭執行名義向本院執行處聲請對原告之財產為強制執行，經
    本院以98年度司執字第31030號返還借款執行事件受理。
(六)原告與林神輝其他繼承人於98年9月1日、98年10月9日分別
    就林神輝遺產立遺產分割協議書，協議書內載原告與其他繼
    承人乙○○、丁○○等均分現金5,000元，其餘財產則分歸
    甲○○及丙○○所有。
四、得心證之理由：
    本件兩造厥有爭執者，為原告得否依民法繼承編施行法第1
    條之3第4項之規定，排除系爭執行名義之執行力？經查：
(一)按執行名義成立後，如有消滅或妨礙債權人請求之事由發生
    ，債務人得於強制執行程序終結前，向執行法院對債權人提
    起異議之訴。如以裁判為執行名義時，其為異議原因之事實
    發生在前訴訟言詞辯論終結後者，亦得主張之；繼承在民法
    繼承編中華民國98年5月22日修正施行前開始，繼承人因不
    可歸責於己之事由或未同居共財者，於繼承開始時無法知悉
    繼承債務之存在，致未能於修正施行前之法定期間為限定或
    拋棄繼承，且由其繼續履行繼承債務顯失公平者，於修正施
    行後，以所得遺產為限，負清償責任，強制執行法第14條第
    1項及民法繼承編施行法第1條之3第4項分別定有明文。是知
    如於98年5月22日民法繼承編修正施行前之繼承人未依法聲
    明拋棄繼承或限定繼承，原本應就其被繼承人之債務負無限
    清償責任，嗣因新修正民法繼承編施行法第1條之3第4項規
    定，於特定條件下，得以所得遺產為限，負清償責任，而減
    輕其責任。繼承人就被繼承人之債務仍為債務人而非第三人
    ，如有民法繼承編施行法第1條之3第4項規定之事由，繼承
    人乃應提起債務人異議之訴。再原告主張其被繼承人林神輝
    於96年2月14日死亡，被告持對於原告之被繼承人林神輝之
    執行名義，聲請對原告之財產為強制執行之事實，亦據原告
    提出戶籍謄本及本院執行命令為證，並有本院98年度司執字
    31030號返還借款執行事件卷證可稽，並為兩造所不爭執，
    堪認為真實。又上開強制執行事件之強制執行程序尚未終結
    ，亦有上開返還借款強制執行事件卷證可稽。是以原告即得
    以有民法繼承編施行法第1條之3第4項規定之事由，依強制
    執行法第14條第1項之規定，提起本件債務人異議之訴，合
    先敘明。
(二)次按雖民法繼承編施行法第1條之3第4項規定：繼承在民法
    繼承編中華民國98年5月22日修正施行前開始，繼承人因不
    可歸責於己之事由或未同居共財者，於繼承開始時無法知悉
    繼承債務之存在，致未能於修正施行前之法定期間為限定或
    拋棄繼承，且由其繼續履行繼承債務顯失公平者，於修正施
    行後，以所得遺產為限，負清償責任。惟依該條項規定，即
    知得依該條項規定主張以所得遺產為限，負清償責任者，乃
    以繼承在民法繼承編98年5月22日修正施行前開始，而其繼
    承人因不可歸責於己之事由或未同居共財者，於繼承開始時
    無法知悉繼承債務之存在，致未能於修正施行前之法定期間
    為限定或拋棄繼承，且由其繼續履行繼承債務顯失公平者為
    限。雖原告主張其2人未與其被繼承人林神輝同居共財，不
    知系爭債務，並未分得遺產，由其履行繼承債務顯失公平云
    云，並據其提出戶籍謄本、遺產分割協議書、土地登記謄本
    及土地異動索引資料為證，並聲請訊問證人丙○○、乙○○
    及丁○○。惟依證人乙○○及丁○○2人之證言，其2人並不
    知曉原告2人是否知悉本件債務，已無從為有利於原告之認
    定。再雖證人丙○○固於本院證述原告2人並未與其被繼承
    人林神輝同居共財，並不知悉本件債務等情。惟證人丙○○
    乃為原告2人之兄長，其證言是否可信，已非無疑。又是否
    知悉本件債務，與是否無法知悉本件債務，核屬不同，原告
    以其2人不知本件債務，遽主張即得依繼承編施行法第1條之
    3第4項之規定，以所得遺產為限，負清償責任云云，已與上
    開要件不合，已於法無據。再依上開戶籍謄本所示，原告己○○於83年3月30日將戶籍遷入林神輝住所即「南投縣仁愛
    鄉○○村○○路13號」，於87年8月14日遷出，改設籍於「
    南投縣仁愛鄉精英村中興巷36號」；原告戊○○於94年1月
    20日將戶籍遷入林神輝住所，於95年5月17日遷出，改設籍
    於「臺中市○區○○路2段71巷8號」，此亦有原告提出之戶
    籍謄本在卷可稽，並為兩造所不爭執，亦堪認為真實。是依
    此原告2人各於成年離家後，並均曾再將戶籍設於林神輝戶
    內，原告2人猶主張其未與林神輝同居共財云云，亦難認為
    真實。又查被告抗辯：訴外人林神輝於88年向中小企銀借貸
    ，及以坐落南投縣仁愛鄉○○段1─23地號土地為擔保設定
    抵押權，於林神輝生前即發生訴訟、強制執行、拍賣等事件
    ，並於96年間被告向南投地院聲請對林神輝所有之上開土地
    為強制執行期間林神輝死亡，訴外人林神輝死亡後，其包括
    原告之繼承人於96年11月20日申報遺產稅時，已將上開坐落
    南投縣仁愛鄉○○段1─23號及同段505地號土地申報為遺產
    ，當時上開1─23地號土地之土地登記謄本已載明第1順位抵
    押權人為庚○○，最高限額為300萬元等情，業據被告提出
    土地異動索引資料為證，並有財政部臺灣省中區國稅局埔里
    稽徵所98年11月26日、98年12月23日中區國稅埔里一字第09
    80015874號函、第0980016819號函及該函檢附之遺產稅申報
    書及申報資料在卷可稽，又有臺灣南投地方法院88年度訴字
    第82號、88年度執字第3681號、91年度執字第249號、98年
    度司執字第14366號卷證資料可佐，並為原告所不爭執，亦
    堪認為真實。且證人即亦同為林神輝繼承人之丙○○並於
    本件債務於中小企銀催收貸款時即已知悉，林神輝繼承人中
    之乙○○及丁○○有關林神輝遺產辦理事項均係由原告戊○○之配偶代為連絡之事實，亦據上開證人丙○○、乙○○、
    丁○○均於本院證述屬實。是本件債務既係訴外人林神輝於
    88年間向中小企銀借貸，並設定抵押權，載明於土地登記謄
    本，於林神輝生前即已為訴訟、強制執行，訴外人林神輝死
    亡後，包括原告之繼承人於申報遺產稅時，已檢附坐落南投
    縣仁愛鄉○○段1─23號地號土地等之土地登記謄本，當時
    上開1─23地號土地之土地登記謄本業已載明第1順位抵押權
    人為被告，最高限額為300萬元，再徵之上開本件債務繼承
    人丙○○知悉及林神輝遺產辦理事項之連繫情節，已難認原
    告主張其2人不知本件債務云云為真實。再為申報遺產稅之
    所有繼承人自均得知悉本件債務之存在，更難認原告2人有
    於繼承開始時無法知悉本件債務之情事。又查訴外人林神輝
    對子女教育很重視，盡心栽培子女，其子女中訴外人丙○○
    當過鄉長、省議員及立法委員，原告戊○○則為高雄醫學院
    畢業，現執業醫師，收入優渥，並購置有不動產，原告己○○雖原為國中畢業，然其後進修至霧峰高農畢業，家庭美滿
    ，存款甚豐，此除據上開證人丙○○、乙○○於本院證述屬
    實外，並有財政部臺灣省中區國稅局98年10月20日中區國稅
    服字第0980053180號函及該函所檢附之原告2人95年至97年
    綜合所得稅各類所得資料清單及財產歸屬資料清單在卷可憑
    ，並有本院上開98年度司執字第31030號返還借款執行事件
    卷證資料可佐。而依上開遺產稅申報書所示，訴外人林神輝
    死亡時，並無任何繼承人辦理拋棄繼承或限定繼承，並全體
    繼承人為繼承人申報遺產稅，遺產總額經核定為12,683,810
    元，及申報直系血親卑親屬扣除額2,700,000元。則原告2人
    於林神輝死亡時，即已繼承其遺產而為公同共有。嗣後原告
    2人與其他繼承人就林神輝遺產立遺產分割協議書，除原告2
    人有與其他繼承人分得極少現金外，此乃原告2人任意處分
    其繼承所得遺產之行為。是訴外人林神輝既因注重子女之教
    育、盡心栽培子女，致使包括原告2人之子女有較高之成就
    ，並有較好之生活，原告2人並除有分得遺產中極少之現金
    外，並得以其任意行為，處分遺產，不分得其他遺產。是以
    本件依上開情節，亦難認由原告2人繼續履行繼承債務，顯
    失公平。原告主張其得依民法繼承編施行法第1條之3第4項
    之規定主張，自與上開說明之要件不合，即無理由。
(三)綜上所述，雖本件強制執行程序尚未終結，原告得以其有民
    法繼承編施行法第1條之3第4項規定之事由，依強制執行法
    第14條第1項之規定，提起本件債務人異議之訴。然本件既
    難認原告2人有於繼承開始時無法知悉繼承債務之存在，復
    未能認由原告2人繼續履行繼承債務顯失公平，原告自不得
    主張依民法繼承編施行法第1條之3第4項之規定，以所得遺
    產為限，負清償責任。從而，原告依民法繼承編施行法第1
    條之3第4項及強制執行法第14條第1項之規定訴請撤銷被告
    對原告財產之強制執行程序，求為：鈞院98年度司執字第
    31030號返還借款事件之強制執行程序，對於原告之財產所
    為強制執行之程序應予撤銷之判決，即無理由，應予駁回。
五、本件事證已臻明確，兩造其餘之陳述、主張、攻擊防禦方法
    及舉證，均對本判決之結果不生影響，爰不一一論述，亦附
    敘明。
六、民事訴訟費用負擔之依據：民事訴訟法第78條、第85條第1
    項前段。
中    華    民    國    99    年    2     月    2     日
                  民事第二庭    法  官  陳秋月
正本係照原本作成。
如對本判決上訴，須於判決送達後20日內向本院提出上訴狀。
中    華    民    國    99    年    2     月    2     日
                                書記官  廖曉鐘

司法院資訊處製作；財團法人民間司法改革基金會備份。
